【裁判字號】    92,台上,6329
【裁判日期】    921113
【裁判案由】    偽造文書
【裁判全文】
最高法院刑事判決                              九十二年度台上字第六三二九號
    上  訴  人  台灣高等法院檢察署檢察官
    被      告  甲○○
右上訴人因被告偽造文書案件，不服台灣高等法院中華民國九十一年九月三十日第二
審更審判決（八十九年度重上更(五)字第一四六號，起訴案號：台灣板橋地方法院檢察
署八十一年度偵字第二四０七號），提起上訴，本院判決如左：
    主  文
原判決撤銷，發回台灣高等法院。
    理  由
本件原判決以：公訴意旨略以林富全（於民國八十五年二月二十九日死亡，已諭知不
受理確定）係林公日祭祀公業管理人，受該祭祀公業派下員全體之委託，負有處理與
該祭祀公業有關一切事務之職權。翁中俊（七十九年八月十六日死亡，另經檢察官為
不起訴處分）、林淑美、林金欗則係該祭祀公業派下，亦為同胞姊弟。七十五年間該
祭祀公業出售土地獲得一筆款項，其中應分配給林淑美、林金欗新台幣（下同）八百
萬元，林富全於處理該筆款項發放時，明知該款應由本人親自領取，如委託他人代領
時，亦應詳實核對有關文件，以防冒領，竟不思此圖，於翁中俊夥同其子即被告甲○
○共同偽造林淑美委託書、印章向該祭祀公業提出，詐領該筆款項時，未向本人查證
，亦未命本人到場說明該委託書是否真正，即意圖為翁中俊、甲○○二人不法之利益
，貿然讓該二人自七十九年九月二十四日起，陸續分十期冒領應分配給林淑美、林金
欗款項計七百八十萬元得逞，案經林金欗訴警移送偵辦。因認被告甲○○牽連涉犯刑
法第二百十六條、第二百十條之行使偽造私文書、第二百十七條第一項之偽造印章、
第三百三十九條第一項之詐欺取財罪嫌云云。經審理結果，認被告之犯罪不能證明，
因而維持第一審諭知被告無罪之判決，駁回檢察官在第二審之上訴，固非無見。
惟查：(一)、審理事實之法院，對於案內與待證事實有重要關係，在客觀上認為應行調
查之證據，如未依法調查或雖已調查而未調查明白，即與證據未經調查無異，如率行
判決，其判決當然為違背法令。告訴人林金欗主張其與林淑美二人所應得之祭祀公業
土地分配款七百八十萬元係以九張支票支付，據該祭祀公業出具之證明書載明係由被
告與其父翁中俊代林淑美領取，有該證明書附卷可稽（第一審卷第八十三頁）；而林
淑美之夫郭令望於原審法院證稱：林淑美生前並無出具委託書委託他人代領上開款項
，支票背面之背書是假的，簽名也是假的等語（原審法院八十三年度上更(一)字第三六
五號卷第三十二頁正、背面）。然卷附上開九張支票背面確有部分有林淑美之簽名或
蓋有林淑美之印文。則該簽名或印文是否為被告所為，尚待調查究明。原審雖曾向台
北國際商業銀行股份有限公司（即前台北區中小企業銀行）調得前開支票原本八張，
並向第一商業銀行總行儲蓄部調得翁中俊之活期儲蓄存款存入憑條六紙送請內政部警
政署刑事警察局（簡稱刑事警察局）鑑定上開支票及存款存入憑條上翁中俊字跡與被
告及翁雪玲、翁福昌等三兄妹（弟）之筆跡何者相符？經該局鑑定後，通知原審再蒐
集被告兄妹（弟）等三人於七十五年後所書與待鑑字跡類同之字跡多件，連同原送資
料，彙送鑑定（原審重上更(四)字卷第七十六頁）。原審法院此次更審時，被告供稱原
審法院上更(一)字卷第二十四、二十五頁及上更(二)字卷第一０七、一０八頁之答辯狀係
其本人自書，並提出書有其本人筆跡之年曆記事簿二本及自稱被起訴後不久其本人所
自書對於本案看法之述文書，及其所書之前未提出但記載為八十五年一月二十日之
答辯狀各一份（原審法院重上更(五)字卷第七十、九十一頁，外放證物袋）；翁雪玲亦
提出有其筆跡之珠算檢定報名表及醫院掛號證各一件（原審法院重上更(五)字卷第六十
九頁）。原審未檢同其他相關資料，再送請刑事警察局鑑定究明前開支票上林淑美之
背書是否為被告之筆跡，卻以法務部調查局在刑事警察局上開鑑定以前函覆原審法院
稱：本案僅能鑑定是否為翁中俊、林淑美所簽，無法鑑定是否為送鑑之其他三人所簽
云云，為不再送請刑事警察局鑑定之主要理由，尚嫌速斷，其審理猶有未盡。(二)、依
卷附被告之華南商業銀行活期儲蓄存款存摺影本之紀錄，被告之存摺於其父翁中俊七
十九年八月十六日死亡前後，除於同年六月二十一日、八月二十八日分別存入二百五
十元、八萬三千三百十六元外，另於同年三月九日、三月十九日、三月二十四日、九
月十一日、十月二十九日、十一月五日分別有存入十三萬四千四百元、四十二萬三千
一百十二元、八萬五千零五十元、三十九萬三千五百四十元、三十萬元、十萬元等之
紀錄（原審法院重上更(四)字卷第四十九、五十頁）。原判決卻於理由三(六)之(2)謂被告
提出其華南商業銀行活期儲蓄存款存摺，該帳戶於其父死亡前後，於七十九年六月二
十一日存入二百八十五元，及八月二十八日存入八萬三千三百十六元，而全年各日結
存餘額，亦未有存入其他大筆金額之款項，而以之為被告有利論據之一，其此部分之
論述，顯與前開卷內存摺影本之紀錄資料不盡相符，而有證據上理由矛盾之可議。上
訴意旨指摘原判決不當，尚非全無理由，應認仍有撤銷發回更審之原因。又刑事訴訟
法第三百七十六條各款所列之案件，經第二審判決者，固不得上訴於第三審法院，惟
與併合數罪之一部為非刑事訴訟法第三百七十六條各款所列各罪之案件一併提起上訴
時，經第三審法院認為係實質上或裁判上一罪，則應認為皆得上訴於第三審法院，而
第三審法院如認其確定事實與適用法令當否不明時，自應一併發回。本件被告被訴涉
犯刑法第二百十七條第一項之偽造印章、第三百三十九條第一項之詐欺取財罪嫌部分
，雖係刑事訴訟法第三百七十六條第一款、第四款所列不得上訴於第三審法院之案件
，因此部分與被告被訴涉犯刑法第二百十六條、第二百十條之罪嫌得上訴第三審部分
，是否為實質上一罪或有裁判上一罪關係之事實與適用法令之當否不明，尚待事實審
調查釐清，依上開說明此部分自應併予發回，附此明。
據上論結，應依刑事訴訟法第三百九十七條、第四百零一條，判決如主文。
中      華      民      國    九十二    年     十一     月     十三     日
                              最高法院刑事第十二庭
                                  審判長法官  陳  正  庸
                                        法官  賴  忠  星
                                        法官  王  居  財
                                        法官  林  開  任
                                        法官  呂  永  福
      右正本證明與原本無異
                                              書  記  官
中      華      民      國    九十二    年     十一     月     二十     日


司法院資訊處製作；財團法人民間司法改革基金會備份。
